【裁判字號】    89,台上,121
【裁判日期】    890114
【裁判案由】    返還無權占有土地
【裁判全文】
最高法院民事判決                                八十九年度台上字第一二一號
    上  訴  人  甲○○
    被 上訴 人  花蓮縣光復鄉公所
    法定代理人  陳重成
    訴訟代理人  廖學忠律師
右當事人間請求返還無權占有土地事件，上訴人對於中華民國八十七年十一月三十日
台灣高等法院花蓮分院第二審更審判決（八十七年度上更(一)字第一三號），提起上訴
，本院判決如左：
    主  文
原判決除假執行部分外廢棄，發回台灣高等法院花蓮分院。
    理  由
本件上訴人主張：坐落花蓮縣光復鄉○○段一三二三地號（重測前為光復鄉○○段八
七七之四五地號）土地（下稱系爭土地）為伊所有，被上訴人未經伊同意，擅在系爭
土地如第一審判決附圖（下稱附圖）所示１、２、３部分面積一六三平方公尺上興建
建物，係屬無權占用，伊自得請求返還。又被上訴人占用該部分土地因而受有相當於
租金之利益，致伊受損害，伊亦得請求被上訴人返還或賠償自取得土地時即民國八十
一年十二月十日起之不當得利或損害等情。依民法第七百六十七條、第一百七十九條
及第一百八十四條規定，求為命被上訴人將上開建物拆除，返還占用之土地與伊，並
自八十一年十二月十日起至返還土地之日止，按月給付伊新台幣（下同）四千五百六
十四元之判決（上訴人逾上開金額之請求，業經第一審判決敗訴，未據其聲明不服）
。
被上訴人則以：系爭土地原為上訴人之被繼承人鄭榮林所有，鄭榮林死後，其繼承人
於六十五年八月十四日召開土地處理會議，作成公地分配案紀錄，授權上訴人之兄鄭
財旺代表出售系爭土地。嗣鄭財旺於六十六年八月十五日與伊簽訂系爭土地之買賣契
約書，並附上開公地分配案紀錄作為親屬同意書，可見上訴人有同意出售系爭土地與
伊。且依證人呂俊杰所述，鄭榮林早於日據時期即將系爭土地贈與與伊，依當時物權
行為採取之意思主義，伊已取得所有權，亦非無權占有等語。資為抗辯。
原審將第一審所為關於命被上訴人拆屋還地，及按月給付四千五百六十四元相當於租
金之損害金部分予以廢棄，改判駁回上訴人該部分之訴，無非以：查，上訴人主張系
爭土地為其所有，現為被上訴人占有使用之事實，業據提出土地登記簿謄本及台灣花
蓮地方法院八十一年度家訴字第一一號民事判決為證，並經第一審法院履勘現場，囑
託花蓮縣鳳林地政事務所測量無訛，有勘驗筆錄及土地勘測圖在卷可稽，形式上固堪
信為真實。惟查，系爭土地原係上訴人之被繼承人鄭榮林所有，鄭榮林於四十五年十
月十八日死後，其繼承人曾於四十九年五月十五日就遺產分配達成協議，由上訴人分
得系爭土地遺產，因上訴人及其他繼承人所分配之土地中，有早在日據時期已供機關
使用或經出售未過戶者（見公地分配案紀錄），因召集繼承人公地分配親屬案，經決
議出售與被上訴人，並以鄭財旺名義繼承（見同上紀錄十二）。該次會議上，上訴人
授權鄭財旺，將系爭土地賣與被上訴人，並同意被上訴人使用系爭土地至為顯然，除
有上訴人提出之上開民事判決外，復有被上訴人提出之土地買賣契約書、公地分配案
紀錄、土地使用同意書可證，上訴人就土地買賣契約書之真正亦不爭執。而依土地買
賣契約書所載之內容：「賣主鄭財旺（以下簡稱甲方）為響應光復鄉公所（以下稱乙
方）興建中正圖書館以紀念  總統蔣公豐功偉績及嘉惠莘莘學子，特將所有光復段八
七七之四五地號，面積○點○二○二公頃（重測前之土地標示）建地乙筆，以公定價
格每台坪二千八百元賣與乙方為建館基地，並經雙方約定各條款如後……二本契約成
立時乙方先付給甲方新臺幣十萬元正。……三本契約成立同時甲方應將本筆建地移交
給乙方經管使用，如在未過戶前乙方若需建築房屋，甲方應即無條件發給使用同意書
，不得刁難。……五本筆土地係甲方之先父鄭榮林名義所有，經所有親屬同意委託甲
方處理（附親屬同意書乙份），賣與乙方後甲方對乙方權益負完全責任。……」，及
參酌證人呂俊杰所為證詞：「（你原是光復鄉公所秘書﹖）是的，三十九年至七十三
年。」、「（光復鄉公所蓋圖書館之事你知否﹖）知道。」、「（你有看過買賣契約
書﹖）看過。」、「（是鄭財旺本人出面訂立契約﹖）是的，原來是鄭家倉庫，日據
時代鄭榮林即提供公家使用做部落會社，我八、九歲時候即知此地好像是聯合里辦公
處，光復後做為光復鄉大安等六村之聯合辦公室，至三十九年我進入鄉公所當辦事員
時，也是做聯合村辦公室用，後來改為中山堂，因被縣政府列為危險建物，命鄉公所
拆除，當時鄉長莊金生因知獅子會有贊助蓋圖書館，所以爭取後才訂立土地買賣契約
。」、「（為何找鄭財旺訂約﹖）鄭財旺曾當過第一屆縣議員，在地方上聲望甚隆，
在其家族亦是領導地位，雖然鄉○○○道該地尚未辦理繼承，但鄭財旺說會把移轉事
辦好，並提出家屬同意將土地賣給鄉公所之同意書即公地分配案紀錄，鄉公所同時給
他十萬元，相當於該地三分之二之價金。」、「（甲○○的家距圖書館多遠﹖）大概
一百多公尺。」「（甲○○在建築圖書館時有無反對﹖）如果反對就蓋不成了。」、
「（當時你看到的買賣契約書及公地分配案紀錄是原本或影本﹖）是原本。」；暨證
人廖定所為證言：「我太太與甲○○是親戚」、「（六十五年八月十四日晚上是否有
與鄭財旺、甲○○、鄭吉田在光復開有關鄭榮林土地分配的會議﹖）有這個會。」、
「（是否識字﹖）認識。」等情觀之，上訴人於六十五年八月十四日與鄭財旺、鄭吉
田、廖定等同時出席公地分配案會議，同意將系爭土地出售與被上訴人興建中正紀念
圖書館，以嘉惠莘莘學子，造福鄉民，並授權當時在鄉里及繼承人間聲譽崇隆之上訴
人養兄鄭財旺出面與被上訴人訂立買賣契約，將土地交被上訴人使用興建圖書館，自
不能因完成買賣契約十餘年後，因經濟繁榮，地價高漲，被上訴人未盡維護公有財產
之責，而未能及時辦理所有權移轉登記，即否認授予鄭財旺代理權出售系爭土地。復
因時歷十餘年，被上訴人雖未能提出買賣契約書第五條所載附件「親屬同意書」，被
上訴人主張「公地分配案紀錄」即為「親屬同意書」，固為上訴人否認，惟基於土地
買賣契約書，載明經所有親屬同意委託甲方（鄭財旺）處理「附親屬同意書一份」，
足證確有「親屬同意書」之存在，否則，被上訴人即無與鄭財旺訂立買賣契約，發給
價金之餘地，觀以「公地分配案紀錄」（紀錄人為上訴人之子鄭正岳）載明上訴人及
繼承人鄭財旺、鄭吉田、鄭玉梅之夫廖定均出席會議，決議出售與被上訴人，以鄭財
旺名義繼承，此與四十九年五月十五日遺產分配將系爭土地分歸上訴人繼承雖有不符
，被上訴人贊同該項決議，尤足以證明上訴人及親屬同意並授權鄭財旺與被上訴人訂
立契約出售系爭土地，被上訴人認「公地分配案紀錄」為「親屬同意書」，非無理由
。退一步言，由自己之行為表示以代理權授與他人或知他人表示為其代理人而不為反
對之表示者，對於第三人應負授權人之責任，民法第一百六十九條前段定有明文。上
訴人出席公地分配案會議，在會議上對將系爭土地出售與被上訴人，以鄭財旺名義繼
承，即授權與鄭財旺出售並無反對之意思表示，有紀錄在卷可稽，依照上開法律規定
自應負授權人之責任。何況中正圖書館在光復鄉區，公然平地起高樓，上訴人及其
他繼承人，無不目睹圖書館之興建，如上訴人及其他繼承人未授權鄭財旺，同意鄭財
旺出售系爭土地與被上訴人，鄭財旺豈敢冒上訴人名義偽造文書，上訴人及其他繼承
人亦無不於興建之際提出異議阻止興建之理﹖又為何縱容被上訴人建築完竣，任自己
所有權睡覺十餘年後，完成繼承登記，始行使權利，訴請拆屋還地﹖至於證人即上訴
人之子鄭正岳證稱，不記得有無廖定、鄭財旺、甲○○出席的會，忘了公地分配案紀
錄是否為伊所做云云，證人廖定嗣改稱，想不起來六十五年八月十四日晚上甲○○兄
弟有無開會云云，鄭正岳與系爭土地有切身利害關係，廖定於親戚關係，均係故為
護之言，自不足為上訴人有利之認定。綜上所述，系爭土地既經上訴人授權鄭財旺
並同意出售交被上訴人使用，則被上訴人在其上興建圖書館，即非無權占有，亦無侵
權行為或不當得利之情形，上訴人基於所有權之作用，並依侵權行為及不當得利之法
律關係，請求被上訴人拆除地上物返還土地及賠償損害，尚嫌無據，不能准許等詞。
為其判斷之基礎。
查，原審既認定兩造訂立系爭土地買賣契約時，確有「親屬同意書」存在，復認定「
公地分配紀錄」為「親屬同意書」，前後即有矛盾。究其實情如何，攸關鄭財旺是否
有權將系爭土地出賣，自應發回詳查。復按民事訴訟法採辯論主義，舉凡法院判決之
範圍及為判決基礎之訴訟資料均應以當事人之所聲明及所主張者為限（本院七十一年
台上字第二八○八號判例參照）。本件迭查全卷，被上訴人迄未主張上訴人應負民法
第一百六十九條前段之授權人責任，原審竟據之為判斷，自有認作主張之違法。上訴
論旨，指摘原判決違背法令，求予廢棄，非無理由。
據上論結，本件上訴為有理由。依民事訴訟法第四百七十七條第一項、第四百七十八
條第一項，判決如主文。
中      華      民      國    八十九    年      一      月     十四     日
                              最高法院民事第三庭
                                  審判長法官  范  秉  閣
                                        法官  朱  建  男
                                        法官  曾  煌  圳
                                        法官  許  澍  林
                                        法官  鄭  玉  山
      右正本證明與原本無異
                                              書  記  官
中      華      民      國    八十九    年      二      月      二      日


司法院資訊處製作；財團法人民間司法改革基金會備份。
